最高法院刑事判決　　　　　　　　　 111年度台上字第1560號
上　訴　人　劉新傳




選任辯護人　王一翰律師
　　　　　　郭林勇律師
上列上訴人因違反水土保持法案件，不服臺灣高等法院臺中分院
中華民國110 年10月27日第二審判決（110年度上訴字第932號，
起訴案號：臺灣苗栗地方檢察署108年度偵字第516號），提起上
訴，本院判決如下：
    主  文
上訴駁回。
    理  由
一、刑事訴訟法第377 條規定：上訴於第三審法院，非以判決違
    背法令為理由，不得為之。是提起第三審上訴，應以原判決
    違背法令為理由，係屬法定要件。如果上訴理由書狀並非依
    據卷內訴訟資料，具體指摘原判決不適用何種法則或如何適
    用不當，或所指摘原判決違法情事，顯與法律規定得為第三
    審上訴理由之違法情形不相適合時，均應認其上訴為違背法
    律上之程式，予以駁回。至原判決有無違法，與上訴是否以
    違法為理由，係屬二事。本件原判決綜合卷內證據資料，認
    定上訴人劉新傳有原判決事實欄及其附表（下稱附表）所載
    非法占用開發使用公、私有山坡地致水土流失未遂之犯行明
    確，因而撤銷第一審之科刑判決，改判仍論處上訴人犯水土
    保持法第32條第4項、第1項之非法占用開發使用公、私有山
    坡地致水土流失未遂之罪刑，並諭知相關之沒收、追徵，已
    詳述其證據取捨及認定犯罪事實所憑之心證理由。
二、採證認事、取捨證據及證據證明力之判斷，乃事實審法院之
    職權，倘其採證認事之論斷無違證據法則、經驗法則及論理
    法則，即不容任意指為違法。又事實審採證及事實之認定，
    若係結合數個證據作綜合之判斷者，雖其構成分子之單一證
    據，尚不足以單獨證明全部事實，但如各證據間具有互補性
    或關聯性，事實審法院就該數個證據，經綜合歸納之觀察，
    佐以間接事實及經驗法則，對於事實所為之證明，倘已達確
    信之心證，即不得僅以其中部分單一證據之證明力猶有未足
    ，而指摘判決為違法。而若證據之調查已屬充分而達事證已
    臻明確之程度，則事實審就不足以影響判決本旨部分，未贅
    予無益之調查或說明，亦與應調查之證據未予調查或判決理
    由不備之違法有別。原判決主要依憑證人鍾碧瑾、王文源、
    黃永昌、林森茂、彭文輝、林昌竹（已歿）、林英權、傅新
    材、陳碧蘭、黃貴良、釋會淯、呂春金之證述、上訴人之部
    分供述，及卷附土地建物查詢資料、土地登記公務用謄本、
    苗栗縣政府民國109年2月27日函暨所附行政院農業委員會（
    下稱農委會）98年8月4日公告、苗栗縣頭份鎮山坡地範圍地
    段接合圖、108 年11月22日公告、苗栗縣山坡地範圍界址圖
    －頭份市藤坪段農委會水土保持局山坡地範圍、特定水土保
    持區、查定分類查詢結果、財政部國有財產署中區分署苗栗
    辦事處國有土地勘（清）查表－使用現況略圖、現場勘查照
    片、會勘紀錄、國有土地彙整表、地籍圖查詢資料、土地複
    丈成果圖、地籍圖套繪航照圖（下稱航照圖）、檢察官履勘
    現場筆錄、切結書等為據，敘明上訴人明知坐落苗栗縣頭份
    市藤坪段如附表所示之土地（下稱本案土地，共14筆），分
    別為附表所示之人所有及管理之公、私有山坡地，且經農委
    會報請行政院核定公告屬水土保持法所稱之山坡地，仍基於
    占用、從事開發、使用本案土地之犯意，未徵得本案土地之
    所有權人或管理者之同意，自107年1月間之某日起至107年2
    月上旬某日止，雇用不知情之林英權及其他真實姓名年籍不
    詳之工人，在本案土地鋪設鐵板、清掃、整地，並聯絡不知
    情之傅新材及其他真實姓名年籍不詳之司機，自新北市○○
    區○○段00地號、苗栗縣頭份市○○段等土地，載運營建剩
    餘土石方，傾倒、回填在本案土地上，而占用、開發、使用
    公、私有山坡地（面積如附表所示），惟尚未致生水土流失
    之結果等旨，並對上訴人所辯其僅受香光寺住持呂春金拜託
    幫忙整理土地，並不知本案土地為公、私有山坡地，且並未
    傾倒土石於附表所示被害人林森茂、黃福來、鍾碧瑾之土地
    云云如何之不可採，詳予指駁。核其論斷，俱有卷存資料可
    憑，復與經驗法則、論理法則無違。上訴理由再指上訴人僅
    受呂春金委任及指示而行事，航照圖看不出香光寺所有土地
    範圍到哪，且現場沒有溝渠等地界，無法判斷本案土地在何
    範圍內是何人所有，又原判決說明呂春金有事後推卸責任之
    情，卻相信其證詞，並未調查釐清上訴人與呂春金之委任關
    係，而有應於審判期日調查之證據而未予調查及判決理由不
    備、判決理由矛盾之違法。然原判決已依據呂春金、林昌竹
    、陳碧蘭、林英權、傅新材等人之證述，上訴人之部分供述
    ，說明本件於現場指揮、管理、監督現場施工人員整地，並
    指示到場之拖車司機傾倒土石地點等事項，均係上訴人所為
    ，且上訴人與香光寺並無書面契約，亦未約定對價，卻在不
    知香光寺所需填土範圍，即藉此名目在本案土地大面積的整
    地、填土牟利，上訴人於本件實係居於主導地位，並非單純
    聽從他人指示，故縱香光寺曾委託上訴人小面積整地，亦不
    影響上訴人非法占用、開發、使用本案土地之認定，又上訴
    人既已主動聯繫並徵得466 、471、476地號土地所有權人林
    昌竹、陳碧蘭、呂春金之同意，足見上訴人主觀上知悉上述
    土地周邊之本案土地，亦須徵得同意始得占用、開發、使用
    ，然其明知未徵得同意即為整地、填土，其有非法占用、開
    發、使用公、私有山坡地之犯意等事實甚明；此部分即無上
    訴理由所指原判決僅憑航照圖而為上訴人犯意認定之情形，
    又上訴人既為本案土地之整地、填土之主導人，其所為本件
    犯行自與呂春金委任其處理事務與否之關聯性甚低，且稽之
    卷附資料，亦查無其他佐證足認呂春金與上訴人共犯本案，
    則原判決說明呂春金之部分證詞縱或有飾卸之情，亦不妨礙
    上訴人犯罪事實之認定，即無上訴人所指判決理由矛盾之違
    法；原審未就上訴人與呂春金間之委任關係贅予無益之調查
    或說明，亦無未盡調查職責或判決理由欠備之違法可言。上
    訴人反覆爭執原審明白認定之事實，並未依據卷內資料而為
    具體指摘，難認係適法之上訴第三審之理由。
三、犯罪所得之沒收，性質類似不當得利之衡平措施，非屬刑罰
    ，自不適用嚴格證明法則，僅需自由證明為已足，是法院計
    算犯罪所得，如有卷存事證資料可憑，並於理由內就其依據
    為相當之論述說明，即不能遽指為違法。原判決說明其依據
    上訴人於原審之供述，並收取費用傾倒土石之經驗法則，認
    上訴人實施本件犯行之直接利得為新臺幣25萬元，因而諭知
    沒收、追徵。稽之原審之審判筆錄，上開金額乃上訴人依運
    載土石至現場傾倒之拖車，依其為6 輪、10輪之每車收費，
    並所傾倒之地點而為計算得出，原審審判長再向上訴人確認
    上開金額是否正確，上訴人亦回答：「是」（原審卷第 208
    、209 頁），於第一審，上訴人就上開拖車之收費亦為大致
    相同之供述（第一審卷第280、281頁），傅新材於偵訊中也
    供稱其係每車付款給上訴人之情（偵緝卷第54頁），是原判
    決上開認定結果，難認與卷存資料有違，亦合於自由證明法
    則，自無上訴理由所指應於審判期日調查之證據而未予調查
    之違法可言。上訴意旨就此亦未依據卷內資料而為具體指摘
    ，並非上訴第三審之適法理由。
四、綜合前述及其他上訴理由，經核係對原審採證、認事及沒收
    職權之適法行使，徒憑己見，任意指為違法，不合於首揭法
    定之第三審上訴要件，其上訴違背法律上程式，應予駁回。
五、依刑事訴訟法第395條前段，作成本判決。
中    華    民    國   111    年    5     月    12    日
                  刑事第三庭審判長法  官  徐  昌  錦  
                                  法  官  林  恆  吉  
                                  法  官  林  海  祥  
                                  法  官  江  翠  萍  
                                  法  官  侯  廷  昌  
本件正本證明與原本無異
                                  書記官
中    華    民    國   111    年    5     月    19    日